臺灣高等法院臺南分院刑事判決　　　　　　　九十三年度上訴字第八一一號　　Ｇ
　　　上　訴　人
　　　即　被　告　甲　○　○
右上訴人因偽造文書等案件，不服臺灣臺南地方法院九十三年度易字第四六九號中華
民國九十三年八月二十七日第一審判決（起訴案號：臺灣臺南地方法院檢察署九十二
年度偵字第一○○五一、一○○九○號），提起上訴，本院判決如左：
      主      文
原判決撤銷。
甲○○連續行使偽造私文書，足以生損害於他人，處有期徒刑壹年貳月。
      事      實
一、甲○○於民國八十八年間，因違反選舉罷免法案件，經臺灣臺南地方法院判處有
    期徒刑一年六月，褫奪公權五年，緩刑五年。詎其仍不知悔改，於緩刑期間即九
    十一年間，代理其夫陳天賜（另經檢察官為不起訴處分），執行位於臺南市○○
    區○○路二一○號摩登家園大廈管理委員會第七屆主任委員職務期間，於九十一
    年二月間基於意圖為自己不法所有之概括犯意，利用其代保管該大廈大印、主任
    委員陳天賜私章及財務委員高嘉宏（另經檢察官為不起訴處分）私章之機會，再
    分別向該大廈管理委員會總務委員丙○○（另經檢察官為不起訴處分）及監察委
    員陳美足（另經檢察官為不起訴處分）佯稱副主任委員丁○要看帳簿及要結帳云
    云，而向上開二人騙取得該大廈管理委員會存於臺南市第三信用合作社安平分社
    每張面額新臺幣（下同）五十萬元之定期存款存單三張，存單號碼分別為（TA65
    4540）（TA654541）（TA654539）、臺南市第三信用合作社安平分社活期存款簿
    一本及上開二人之私章，旋於附表編號一至三所示之時間，未經該大廈管理委員
    會之允許或委託，分別盜蓋印章（即該大廈大印、主任委員、總務委員、財務委
    員及監察委員之私章）於附表編號一至三所示之定期存款存單背面及附表編號四
    、五之提款憑條，基於行使偽造私文書之概括犯意，連續偽造該大廈管理委員會
    之各該筆定存單解約私文書及臺南市第三信用合作社取款憑條，均以行使之意思
    交付予不知情之臺南市第三信用合作社承辦人員，用以表示解除上開定期存款及
    提領該大廈管理委員會之活期存款之意，使臺南市第三信用合作社之承辦人員陷
    於錯誤，而詐領得如附表編號一至五所示之金額，供己花用，分別足生損害於臺
    南市第三信用合作社及該大廈管理委員會，其中附表編號四之二十八萬元，於九
    十一年十一月一日提領後，於同年月二十九日復存入。而甲○○為掩飾其犯行，
    並將該三紙定期存款存單影印後，將存款期間九十年十一月十九日起至九十一年
    十一月十九日止，竄改成九十一年十一月十九日起至九十二年十一月十九日止，
    再將影本張貼公布在大廈電梯公佈欄上，嗣於九十一年十二月間，經住戶乙○發
    現有異而查悉上情。
二、案經乙○、丙○○訴請臺灣臺南地方法院檢察署檢察官偵查起訴。
      理      由
一、訊據被告甲○○對右開犯罪事實，於偵查中（發查卷七四九號第十三、十四頁）
    、原審及本院審理時均坦承不諱，復有被害人乙○、丙○○、高嘉宏、陳美足等
    人在偵查中之指述（發查卷七四九號第十二頁反面、發查卷六八０號第二十八、
    二十九、三十頁），遭被告竄改存款期間之臺南市第三信用合作社定期存款存單
    影本三紙（發查卷七四九號第七頁）及未被竄改存款期間之臺南市第三信用合作
    社定期存款存單影本三紙（原審卷第四十三、四十四、四十五頁）、中途解約取
    息憑條三紙（原審卷第四十三、四十四、四十五頁）；臺南市第三信用合作社九
    十一年十一月一日、九十一年十二月三日活期存款取款憑條影本二份（原審卷第
    四十六頁）；摩登家園公寓大廈管理委員會在臺南市第三信用合作社所開設之活
    期存款存摺影本一份；臺南市第三信用合作社顧客存單匯總查詢單（發查卷七四
    九號第二十三、二十四頁）、存摺存款對帳單影本各一份，其中附表編號四之二
    十八萬元，被告於九十一年十一月一日提領後，於同年月二十九日復存入，此有
    摩登家園公寓大廈管理委員會在臺南市第三信用合作社所開設之活期存款存摺影
    本附卷可憑（偵卷第一００五一號卷第二十一頁）。被告於如附表編號一至三所
    示之定期存款單之背面盜蓋該大廈大印、主任委員、總務委員、財務委員及監察
    委員之私章印章，用以向臺南市第三信用合作社表示解約之意思，復以偽造之取
    款憑條，詐取摩登家園大廈管理委員會如附表編號一至五之定期存款及活期存款
    。本件事證明確，被告犯行，堪予認定。
二、按銀行為便利存款人取款而印好任人索取填寫之取款憑條，非可流通市面得以自
    由轉讓，衹屬私文書之一種，不能認為有價證券，最高法院四十九年台上字第一
    四○九號著有判例足資參照，本件臺南市第三信用合作社所製之取款憑條，為私
    文書之一種，要為無疑。核被告甲○○所為，係犯刑法第二百十六條、第二百十
    條之行使偽造私文書罪及第三百三十九條第一項之詐欺取財罪。被告偽造私文書
    後持以行使，偽造私文書之低度行為為行使之高度行為所吸收，而盜用印章係偽
    造私文書之階段行為，均不另論罪。被告先後數次行使偽造私文書、詐欺取財之
    行為，均時間緊接，各觸犯犯罪構成要件相同之罪名，係基於概括犯意而為，各
    應依連續犯規定論以一罪，即連續行使偽造私文書罪、連續詐欺取財罪，均加重
    其刑。又被告盜用上開印章之目的在於偽造私文書取款憑條及定期存款存單解約
    文書，行使偽造私文書之目的，係在詐取存放於臺南市第三信用合作社之摩登家
    園大廈管理委員會之定期存款及活期存款，臺南市第三信用合作社職員亦因此而
    陷於錯誤，給付附表編號一至五之金額予被告，是被告所犯之連續行使偽造私文
    書罪與連續詐欺取財罪之間，有方法、目的之關係，為牽連犯，應依刑法第五十
    五條規定，從一重罪，即刑法第二百十六條、第二百十條之連續行使偽造私文書
    罪處斷。公訴人雖未就被告所犯連續偽造私文書及連續行使偽造私文書罪起訴，
    惟查被告所犯此罪與已經起訴之連續詐欺取財罪之間，有方法、目的之關係，為
    牽連犯，屬裁判上之一罪，為起訴效力所及，本院自得併予審理；至被告騙取上
    開大廈管理委員會總務委員丙○○、監察委員黃美足等人之私章及該大廈定期存
    單、活期存款簿之行為，旨在盜領大廈管理委員會存於臺南市第三信用合作社之
    金錢，對上開印章、定期存款單、存款簿等物，並無為自己不法所有之意思，自
    不另論以詐欺罪，併此敘明。
三、原審予以論罪科刑，固非無見，但查：（一）事實欄被告犯行使偽造文書部分係
    基於行使偽造私文書之概括犯意犯之，原審事實欄未載基於行使偽造私文書之概
    括犯意，尚有未當；（二）本件並無業務侵占之罪行，原審理由欄第二項末行，
    誤載為本件事證明確，被告「業務侵占」犯行，堪予認定等語，亦有未洽。（三
    ）附表編號四之二十八萬元，於九十一年十一月一日提領後，於同年月二十九日
    復存入，是告訴人摩登家園大廈管理委員會實際損失為一百八十萬元七千元，此
    有和解筆錄及該大廈管委會主任委員丁○表示無訛，原審未於事實欄及理由欄明
    確記載，易使人誤被害人損失二百零八萬七千元，尚有未洽。被告上訴意旨請求
    輕判，雖不足採，惟原判決既有可議，自應由本院將原判決撤銷改判。爰審酌被
    告前因違反選舉罷免法案件，經臺灣台南地方法院判處有期徒刑一年六月，褫奪
    公權五年，緩刑五年，犯本案時仍在緩刑期間，有臺灣高等法院被告全國前案紀
    錄表一份在卷可佐（本院卷第二十頁），竟不知悔改再度犯案，所詐領之金額係
    大廈管理委員會之公共基金及活期存款，影響摩登家園大廈管理委員會之正常運
    作甚鉅，損害該大廈全體住戶之權益甚大，雖與大廈管理委員會達成和解，此有
    被告陳報之和解筆錄附卷可依（本院卷第三十九頁），但迄今尚未返還該大廈管
    理委員會，亦據被告自承在卷，且有摩登家園大廈管理委員會現任主任委員丁○
    到庭表示自案發迄今，被告尚未清償任何款項，雖和解筆錄內容為被告應從下月
    （十二月二十八日）起逐月清償二萬元，惟查本件九十一年十二月案發迄今九十
    三年十一月底止，將近二年，被告始終無還款之實際行動，此亦經被告自承在卷
    （本院卷第四十八頁）本院認被告實乏清償誠意，再審酌被告犯罪動機係為自己
    清償債務、犯罪所生之損害非輕，惟犯罪後坦承犯行等一切情狀，量處如主文所
    示之刑，以資懲儆。
據上論斷，應依刑事訴訟法第三百六十九條第一項前段、第三百六十四條、第二百九
十九條第一項前段、第四百四十九條第一項前段、第四百五十四條第一項、第二項，
刑法第五十六條、第二百十六條、第二百十條、第三百三十九條第一項、第五十五條
，罰金罰鍰提高標準條例第一條前段，判決如主文。
本案經檢察官劉得鉦到庭執行職務。
中    華    民    國      九十三      年      十二      月    十四    日
                                  臺灣高等法院臺南分院刑事第六庭
                                      審判長法官  蔡    崇    義
                                            法官  董    武    全
                                            法官  侯    明    正
右正本證明與原本無異。
如不服本判決，應於判決送達後十日內向本院提出上訴狀，其未敘述理由者並應於提
出上訴狀後十日內向本院補提理由書（應附繕本)。
                                      法院書記官  李    育    儒
中    華    民    國      九十三      年      十二      月      十五    日
附錄所犯法條：
刑法第二百一十條：
偽造、變造私文書，足以生損害於公眾或他人者，處五年以下有期徒刑。
刑法第二百十七條：
偽造印章、印文或署押，足以生損害於公眾或他人者，處三年以下有期徒刑。
盜用印章、印文或署押，足以生損害於公眾或他人者，亦同。
刑法第三百三十九條：
意圖為自己或第三人不法之所有，以詐術使人將本人或第三人之物交付者，處五年以
下有期徒刑、拘役或科或併科一千元以下罰金。以前項方法得財產上不法之利益或使
第三人得之者，亦同。
前二項之未遂犯罰之。
附表：
┌──┬───────────┬──────────┬───────┐
│編號│提領時間              │存款種類（存單號碼）│金額（新台幣）│
├──┼───────────┼──────────┼───────┤
│一  │九十一年三月一日      │定期存單（TA654540）│五十萬元      │
├──┼───────────┼──────────┼───────┤
│二  │九十一年三月一日      │定期存單（TA654541）│五十萬元      │
├──┼───────────┼──────────┼───────┤
│三  │九十一年八月二十八日  │定期存單（TA654539）│五十萬元      │
├──┼───────────┼──────────┼───────┤
│四  │九十一年十一月一日提領│活期存款（取款憑條之│二十八萬元    │
│    │九十一年十一月二十九日│傳票編號：１９３）  │              │
│    │復存入                │                    │              │
├──┼───────────┼──────────┼───────┤
│五  │九十一年十二月三日    │活期存款（取款憑條之│三十萬七千元  │
│    │              │傳票編號：２０５）  │              │
├──┴───────────┼──────────┴───────┤
│   總     計                │二百零八萬七千元（實際損失一百八十萬│
│                            │七千元）                            │
